臺北高等行政法院判決　　　　　　　　　　　　　　　九十年度訴字第五二五七號
　　　　　　　　　　　　　　　.
　　原　　　告　南港輪胎股份有限公司
　　代　表　人　甲○○董事長.
　　訴訟代理人　陳哲宏律師
　　複 代 理人　蘇飛健律師
　　　　　　　　翁雅欣律師
　　被　　　告　臺北市政府環境保護局
　　代　表　人　沈世宗（局長）
　　訴訟代理人　乙○○
　　　　　　　　丙○○
右當事人間因廢棄物清理法事件，原告不服台北市政府中華民國九十年六月二十日府
訴字第九○○五九四六五○○號訴願決定，提起行政訴訟。本院判決如左：
　　主  文
原告之訴駁回。
訴訟費用由原告負擔。
　　事  實
緣原告係屬廢棄物清理法規定應申報營業量及繳交回收清除處理費之業者，其未依規
定期限繳交民國（下同）八十九年十一至十二月廢輪胎回收清除處理費，案經行政院
環境保護署以九十年二月十四日環署廢字第○○○九四一一號函催原告限期繳費，
惟迄九十年三月二十日仍未繳交，行政院環境保護署遂以九十年三月二十七日環署
廢字第○○○一八七一五號函移由被告以原告違反廢棄物清理法第十條之一第三項暨
廢物品及容器回收清除處理辦法第八條規定，而依廢棄物清理法第二十三條之一規定
，以九十年三月二十九日北市環罰字第Ｘ一五一三八三號舉發通知書予以告發，並以
九十年四月十日廢字第Ｙ○二五九七四號處分書裁處原告新台幣（下同）七百五十九
萬五千八百六十元罰鍰。原告不服，提起訴願，遭駁回後，遂向本院提起行政訴訟。
茲摘敘兩造訴辯意旨如次：
甲、原告方面：
一、聲明：求為判決訴願決定及原處分均撤銷，訴訟費用由被告負擔。
二、陳述：
１、依行政程序法第八條規定，另參照民法第一百四十八條規定之精神，行政行為應
    以誠實信用之方法為之，被告依行政院環境保護署之指示，依廢棄物清理法第十
    條之一第三項及第二十三條之一第一項規定，限期原告繳交回收清除處理費，並
    以原告逾期未繳納予以裁處。惟原告早於八十九年十月六日即以（八九）南總字
    第八九○三四○號函向被告懇切說明原告遭逢經濟不景氣影響，經營非常困難，
    加上各銀行緊縮銀根，嗣遭集中市場違約交割事件之波及，銀行團對原告更趨保
    守，致原告資金短絀，財務週轉不順，已向財政部申請紓困，當於財政部核准紓
    困後，繳納回收清除處理費，並請求展延繳交該項費用。是原告未繳交該項費用
    ，並非故意或過失所致，且被告明知原告於財政部核准紓困前無財力繳納，仍不
    考量原告身處之財務困境，既未展延繳款期間，反令原告於不可能有財力繳納之
    期間內繳納。故被告行使裁量權訂定原告無力繳納之催繳期間，再以原告逾期未
    繳回收清除處理費予以裁罰，實違誠信原則。
２、按廢棄物清理法第二十三條之一規定，係對未依同法第十條之一第三項規定繳交
    回收清除處理費，且限期催繳仍不繳納者，處以罰鍰，其法律性質係行政秩序罰
    ，參照該條之立法意旨，無非對故意違反繳納義務者，藉該行政罰加以制裁，並
    防止其繼續不繳納，達到維持行政秩序，用促各個應繳交回收清除處理費者均按
    時繳交。是對應繳納得繳納卻未繳納者，故意違反其繳納義務，有必要加以處罰
    ，且藉由裁處罰鍰之制裁方式，防止其繼續不繳納，達成按時繳交之目的。反觀
    原告身處財務困境，等待財政部紓困，目前連生產所需主要原件之應付款亦生拖
    延，原告係無能力及時繳納而非故意不繳納，被告採取制裁手段裁處罰鍰，無視
    原告並非故意不繳納，對防止原告繼續不繳納之目的毫無幫助，反使原告財務狀
    況更行惡化，造成難以回復之損害。另原處分未就原告有利及不利之事證一體注
    意，有違行政程序法第九條規定。又被告作成處分前未給予原告陳述意見之機會
    ，亦違行政程序法第三十九條規定。
３、原告確已收受行政院環境保護署九十年二月十四日環署廢字第○○九四一一號
    函，惟參照該函文內容，並未明確限制繳交回收清除處理費之期限。按廢棄物清
    理法第二十三條之一規定，係對限期催繳仍不繳納者裁處罰鍰，故被告應先限期
    催繳，且依誠實信用原則訂定一令應繳納者有能力遵守之合理期間，而於合理期
    間內，使應繳納者有能力且確實繳納，達到同法第十條之一第三項規定收取回收
    清除費用，改善環境衛生，維護國民健康之目的，亦不致令原告財務狀況惡化。
    是被告於催繳時漏未考量原告目前財務困難及已向財政部申請紓困等情，未訂定
    一合理催繳期間，捨原告權益損害較少，且有助於目的達成之方式，而選擇對原
    告裁處罰鍰，既無助其目的之達成，反造成原告嚴重損害，原處分難謂無違比例
    原則，訴願決定未及於此，僅就被告行使裁量裁處原告一倍罰鍰，係依法行政，
    符合法律保留原則，並稱裁量一倍罰鍰符合比例原則云云，難令原告甘服。
乙、被告方面：
一、聲明：求為判決駁回原告之訴，訴訟費用由原告負擔。
二、陳述：
１、按「物品或其包裝、容器經食用或使用，足以產生下列性質之一之一般廢棄物，
    致有嚴重污染環境之虞者，由該物品或其包裝、容器之製造、輸入、販賣業者負
    責回收清除、處理之：一、不易清除、處理。二、含長期不易腐化之成分。三、
    含有害物質之成分。四、具回收再利用之價值。前項一般廢棄物之種類、物品或
    其包裝、容器之業者範圍，由中央主管機關公告之；其一般廢棄物之回收清除處
    理辦法，由中央主管機關會同中央目的事業主管機關定之。公告指定業者除應向
    主管機關登記外，製造業者應按當期營業量、輸入業者應按向關稅總局申報進口
    量、容器材質等資料，於每期營業稅申報繳納前，依中央主管機關核定之費率，
    繳交回收清除處理費用，作為資源回收管理基金，並應委託金融機構收支保管運
    用；其收支保管及運用辦法，由中央主管機關定之。該基金用於支付實際回收清
    除處理費用、補助獎勵回收系統、再生利用、執行機關代清理費用、中央主管機
    關評選之公正團體執行稽核認證費用、及其他經中央主管機關同意核准之用途。
    公告指定業者申報之營業量、回收量及處理量，主管機關得派員前往查核，並索
    取相關資料，或委託適任人員為之；必要時得請當地稅捐主管機關協助查核。．
    ．．第三項回收清除處理費用費率依材質、容積、重量、回收再利用價值及回收
    清除處理率等原則定之，中央主管機關為審議費率有關事項，應訂定辦法設置資
    源回收費率審議委員會。．．」、「未依第十條之一第三項規定繳交回收清除處
    理費者，經限期催繳仍不繳納者，移送法院強制執行，並處應繳納費用一倍至二
    倍之罰鍰；提供不實申報資料者，除追繳應繳納之回收清除處理費，並移送法院
    裁定後強制執行，並處應繳納費用一倍至三倍之罰鍰，涉及刑事責任者，並即移
    送偵查．．。」八十六年三月二十八日修正公布之廢棄物清理法第十條之一及第
    二十三條之一定有明文。
２、次按「本辦法所稱物品及容器如下：一、物品：係指．．輪胎．．經中央主管機
    關指定公告應回收者。」、「業者應依中央主管機關核定之費率及其申報之營業
    量或進口量，繳交回收清除處理費用。中央主管機關應以前項費用成立資源回收
    管理基金（以下簡稱基金），並依基金收支保管及運用辦法設置資源回收管理基
    金管理委員會收支保管及運用。」、「業者應依其種類於每單月份十五日前向中
    央主管機關申報前二個月營業量或進口量，相關證明文件應留存備查。」、「業
    者應依申報營業量或進口量，於前條第一項規定申報期限內，依中央主管機關核
    定公告之費率及指定之金融機構（以下簡稱金融機構）、帳號，向金融機構繳交
    回收清除處理費用，專戶存管並依本辦法及基金收支保管及運用辦法規定辦理。
    」廢物品及容器回收清除處理辦法第二條、第四條、第七條及第八條復有明文。
３、原告係屬行政院環境保護署指定之物品製造或輸入業者，應依其種類於每單月十
    五日前向中央主管機關申報前兩個月營業量或進口量，並於申報期限內，依中央
    主管機關核定公告之費率及指定之金融機構、帳號繳交回收清除處理費用，惟原
    告未繳交八十九年十一月至十二月之回收清除處理費用，嗣經行政院環境保護署
    以九十年二月十四日環署廢字第○○九四一一號函請原告限期辦理，惟原告仍
    遲未繳交該項費用，該署遂以九十年三月二十七日環署廢字第○○一八七一五
    號函請被告依法處理，故原告確未依規定期限繳交回收清除處理費用，被告據以
    告發及處分，並無違誤。
４、原告稱曾行文告知被告當於財政部核准紓困後即繳納回收清除處理費，被告逕予
    處分有違誠信原則云云。查原告雖曾以八十九年十月六日（八九）南總字第八九
    ○三四○號函向被告說明已向財政部申請紓困並請求准予免罰，惟經被告所屬衛
    生稽查大隊查證結果，以八十九年十月二十三日北市環稽貳字第八九六一一○八
    五○○號函復「請求免罰，依法無據，歉難辦理」在案，並就原告於紓困後再繳
    交清除處理費之要求，代為轉陳行政院環境保護署，該署則以八十九年十一月三
    日環署廢字第○○六○八○一號函復說明：原告雖向財政部申請紓困在案，惟本
    案仍應依廢棄物清理法第二十三條之一規定辦理，該函復結果並已副知原告。本
    案既已明確函復原告，且從未准予原告免罰或延緩繳交回收清除處理費，原告僅
    以已行文向被告說明仍遭處分，指稱被告有違誠信原則云云，尚待斟酌。
５、參照廢棄物清理法第十條之一第三項就相關業者繳交回收清除處理費用之立法意
    旨，係本於改善環境衛生，維護國民健康，由相關業者依規定繳交費用，藉以處
    理相關業者所產生之廢棄物，乃本於公共利益之目的及必要。另該規定之法律性
    質係行政秩序罰，乃國家為達成行政目的，維護社會秩序及公益而設，且現行法
    規並未賦予被告得衡酌是項罰款對原告生計是否有重大影響及免予處罰之裁量，
    被告基於原告違規事實據以處分，並無不當。況原告既係行政院環境保護署公告
    之業者，即應配合政府推動資源回收政策，達到資源永續利用之目標，惟原告顯
    未善盡企業廠商之環保責任，經行政院環境保護署發函告知仍未繳交回收清除處
    理費，違規事實洵足認定，從而，被告依廢棄物清理法第二十三條之一規定之最
    低額度，裁處應繳納費用一倍之罰鍰，用促踐行改善之義務，即無不合。
　　理　由
一、按「公告指定業者除應向主管機關登記外，製造業者應按當期營業量、輸入業者
    應按向關稅總局申報進口量、容器材質等資料，於每期營業稅申報繳納前，依中
    央主管機關核定之費率，繳交回收清除處理費用，作為資源回收管理基金，並應
    委託金融機構收支保管運用；其收支保管及運用辦法，由中央主管機關定之。該
    基金用於支付實際回收清除處理費用、補助獎勵回收系統、再生利用、執行機關
    代清理費用、中央主管機關評選之公正團體執行稽核認證費用、及其他經中央主
    管機關同意核准之用途。」、「未依第十條之一第三項規定繳交回收清除處理費
    者，經限期催繳仍不繳納者，移送法院強制執行，並處應繳納費用一倍至二倍之
    罰鍰；．．」為行為時廢棄物清理法第十條之一第三項及第二十三條之一第一項
    前段分別定有明文。次按「本辦法所稱物品及容器如下：一、物品：係指．．輪
    胎、．．或其他性質相類似之物品經中央主管機關指定公告應回收者。．．」、
    「業者應依中央主管機關核定之費率及其申報之營業量或進口量，繳交回收清除
    處理費用。中央主管機關應以前項費用成立資源回收管理基金（以下簡稱基金）
    ，並依基金收支保管及運用辦法設置資源回收管理基金管理委員會收支保管及運
    用。」、「業者應依其種類於每單月份十五日前向中央主管機關申報前二個月營
    業量或進口量，相關證明文件應留存備查。」、「業者應依申報營業量或進口量
    ，於前條第一項規定申報期限內，依中央主管機關核定公告之費率及指定之金融
    機構（以下簡稱金融機構）、帳號，向金融機構繳交回收清除處理費用，專戶存
    管並依本辦法及基金收支保管及運用辦法規定辦理。．．」廢物品及容器回收清
    除處理辦法第二條、第四條、第七條及第八條亦有明文。
二、查原告係屬廢棄物清理法規定應申報營業量及繳交回收清除處理費之業者，其未
    依規定期限繳交八十九年十一至十二月廢輪胎回收清除處理費，案經行政院環境
    保護署函催原告限期繳費，惟迄九十年三月二十日仍未繳交，行政院環境保護署
    遂移由被告以原告違反廢棄物清理法第十條之一第三項暨廢物品及容器回收清除
    處理辦法第八條規定，而依廢棄物清理法第二十三條之一規定予以告發，並裁處
    原告七百五十九萬五千八百六十元罰鍰。上開各情，為兩造所不爭執，並有行政
    院環境保護署九十年二月十四日環署廢字第○○○九四一一號函、九十年三月
    二十七日環署廢字第○○○一八七一五號函、被告九十年三月二十九日北市環
    罰字第Ｘ一五一三八三號舉發通知書、九十年四月十日廢字第Ｙ○二五九七四號
    處分書等附原處分卷可稽，自堪信為真實。
三、原告訴稱行政院環境保護署九十年二月十四日環署廢字第○○九四一一號函並
    未明確限制繳交回收清除處理費之期限，故被告仍應先依誠實信用原則訂定一令
    應繳納者有能力遵守之合理期間；而其因資金短絀，財務週轉不順，已向財政部
    申請紓困，及請求被告准予展延繳納回收清除處理費，則其未繳交費用，非故意
    或過失所致，被告明知其於財政部核准紓困前無財力繳納，仍未展延繳款期間，
    復訂一原告無力繳納之催繳期間，再以其逾期未繳回收清除處理費予以裁罰，已
    違行政程序法第八條及民法第一百四十八條規定之誠信原則；另廢棄物清理法第
    二十三條之一規定之立法意旨，無非用促應繳交回收清除處理費者均按時繳交，
    然其係無能力及時繳納，而非故意不繳納，被告採取制裁手段裁罰，對防止繼續
    不繳納之目的毫無幫助，反使原告財務狀況更行惡化，造成難以回復之損害，難
    謂無違比例原則，原處分未就原告有利及不利之事證一體注意，有違行政程序法
    第九條規定，且被告作成處分前未予原告陳述意見之機會，亦違行政程序法第三
    十九條規定（詳如事實欄所載）云云。惟查：
１、原告既屬廢棄物清理法規定應申報營業量及繳交回收清除處理費之業者，即應依
    其種類於每單月份十五日前向中央主管機關申報前二個月營業量或進口量，並應
    於每期營業稅申報繳納前，依中央主管機關核定公告之費率及指定之金融機構、
    帳號繳交回收清除處理費用。惟原告並未依規定期限繳交八十九年十一至十二月
    廢輪胎回收清除處理費，為行政院環境保護署以九十年二月十四日環署廢字第
    ○○○九四一一號函催請原告「於文到七日內依法辦理，逾期則依廢棄物清理法
    第二十三條之一告發查處」（該函未有原告所述未明確限制繳交回收清除處理費
    之期限），原告自承已收受上開催繳函，惟仍未於限期催繳期限內繳納回收清除
    處理費，則原告違反廢棄物清理法第十條之一第三項規定經限期催繳仍不繳納之
    事實明確，自應依廢棄物清理法第二十三條之一第一項前段：「處應繳納費用一
    倍至二倍之罰鍰」之規定處罰，核無原告所訴違反比例原則之可言，亦未有原告
    所指原處分未就其有利及不利之事證一律注意之情形。
２、公告指定業者應依規定期限申報營業量及繳交回收清除處理費，乃廢棄物清理法
    暨廢物品及容器回收清除處理辦法所明定之義務，其規定並未容許公告指定業者
    得以任何理由展延其應依法定期限申報及繳納回收清除處理費之義務，是原告以
    其財務困境為由要求展延繳交期限，於法無據。又廢棄物清理法暨廢物品及容器
    回收清除處理辦法就相關業者繳交回收清除處理費用之立法意旨，係本於改善環
    境衛生，維護國民健康，由相關業者依規定繳交費用，藉以處理相關業者所產生
    之廢棄物，乃本於公共利益之目的及必要，為維護社會秩序及公益而設，且現行
    法規並未賦予被告得衡酌是項罰款對原告生計是否有重大影響及免予處罰之裁量
    ，則被告基於原告違規事實據以處分，即無不洽。況原告以八十九年十月六日（
    八九）南總字第八九○三四○號函被告略以：「本公司因財務困難，致延誤繳交
    廢胎處理費而遭受貴局罰款，謹請貴局體諒傳統產業困境，免予罰款，並同意展
    延廢輪胎處理費．．」等語，為被告所屬衛生稽查大隊以八十九年十月二十三日
    北市環稽貳字第八九六一一○八五○○號函復略以：「有關貴公司已向財政部申
    請紓困，並請求俟紓困後即予繳納五、六月廢輪胎回收清除處理費乙節，本局已
    行文環保署裁示中。至罰鍰部分，請求免罰，依法無據，歉難辦理。」等語，並
    經行政院環境保護署以八十九年十一月三日環署廢字第○○六○八○一號函復
    略以：「主旨：有關『南港輪胎股份有限公司』向財政部申請紓困，申請展延繳
    交八十九年五月至六月輪胎回收清除處理費案，與法不合．．說明：．．二、『
    南港輪胎股份有限公司』雖向財政部申請紓困在案，惟本案仍應依廢棄物清理法
    第二十三條之一規定辦理。」等語；則被告或行政院環境保護署既從未准許原告
    免罰或延緩繳交回收清除處理費，原告徒以其行文向被告說明仍遭處分為由，指
    摘被告有違誠信原則云云，要無足取。
３、行政程序法第三十九條及第一百零二條固規定：「行政機關基於調查事實及證據
    之必要，得以書面通知相關之人陳述意見。．．」、「行政機關作成限制或剝奪
    人民自由或權利之行政處分前，除已依第三十九條規定，通知處分相對人陳述意
    見，或決定舉行聽證者外，應給予該處分相對人陳述意見之機會。但法規另有規
    定者，從其規定。」，惟同法第一百零三條第五款亦規定有：「有下列各款情形
    之一者行政機關得不給予陳述意見之機會︰．．五、行政處分所根據之事實，客
    觀上明白足以確認者。．．」，查本件原告違規事證明確，已如前述，則被告於
    作成處分前，依法得不給予原告陳述意見之機會。矧被告於作成處分之前，業由
    行政院環境保護署以九十年二月十四日環署廢字第○○○九四一一號函催請原
    告「於文到七日內依法辦理，逾期則依廢棄物清理法第二十三條之一告發查處」
    ，斯時原告非不得為意見之陳述，則原告指摘原處分違反行政程序法第三十九條
    規定乙節，顯非有理。
４、本件被告所為裁處原告七百五十九萬五千八百六十元罰鍰之處分，係於法定罰鍰
    額度—「應繳納費用一倍至二倍之罰鍰」之內，且係最低額度罰鍰，並無違反比
    例原則。
四、綜上所述，原告之主張均不足採，從而，被告所為裁處原告七百五十九萬五千八
    百六十元罰鍰之處分，並無違誤，訴願決定予以維持，亦無不合。原告徒執前詞
    ，訴請撤銷訴願決定及原處分，為無理由，應予駁回。
據上論結，本件原告之訴為無理由，爰依行政訴訟法第九十八條第三項前段，判決如
主文。
中　　華　　民　　國　　　九十一　　　年　　　八　　　月　 　　一　 　　日
                              臺 北 高 等 行 政 法 院  第 六 庭
                                          審 判 長 法  官　林樹埔
          　　　　　　　　　　　　　　　　　　　　 法　官　闕銘富
          　　　　　　　　　　　　　　　　　　　　 法　官　曹瑞卿
右為正本係照原本作成。
如不服本判決，應於送達後二十日內，向本院提出上訴狀並表明上訴理由，如於本判
決宣示後送達前提起上訴者，應於判決送達後二十日內補提上訴理由書（須按他造人
數附繕本）。
中　　華　　民　　國　　　九十一　　　年　　　八　　　月　 　　一　 　　日
            　　　　　　　　　　　　　　    　     書記官  方偉皓
